臺灣板橋地方法院民事判決　九十年簡上字第七一號
　　上　訴　人　乙○○○
　　訴訟代理人　甲○○
　　被上訴人　　丙○○
右當事人間請求確認本票債權不存在事件，上訴人對於中華民國八十九年十一月九日
本院三重簡易庭八十九年重簡字第五二六號第一審判決提起上訴，本院判決如左：
    主      文
原判決廢棄。
被上訴人在第一審之訴駁回。
第一、二審訴訟費用由被上訴人負擔。
    事      實
甲、上訴人方面：
  一、聲明：
      （一）原判決廢棄。
      （二）被上訴人在第一審之訴駁回。
  二、陳述：除與原宣示判決筆錄記載相同者茲引用之外，另補稱：
      （一）訴外人即被上訴人之前妻魏鳳玉因挪用上訴人之保費，及參加上訴人召
            募之互助會，得標會款後，未能繼續繳納死會款，故與上訴人協議以上
            開款項當作其對上訴人之借款債務。
      （二）被上訴人於民國八十五年九月十四日簽發如附表所示之本票三紙（下稱
            系爭本票）予上訴人，被上訴人若無承擔其前妻魏鳳玉債務之合意，於
            兩造間原無債權債務存在之情形下，被上訴人豈會簽發系爭本票予上訴
            人，可證被上訴人應有承擔債務並進而已為履行之事實。又本件債務共
            新臺幣（下同）十萬元，被上訴人簽發之系爭本票，到期日分別是八十
            六年十月十日、八十七年八月十日及八十八年十二月十日，面額各為三
            萬元、三萬元及四萬元，足證被上訴人因承擔其前妻魏鳳玉之十萬元債
            務，而簽發系爭本票，分三年三期清償，上情並經證人莊玉音到庭證稱
            屬實。
      （三）又上訴人乃一老婦，而其兒子又為脊椎傷殘須以輪椅代步之人，而此債
            務亦僅十萬元，則上訴人豈有能力脅迫被上訴人一介壯年男子簽發系爭
            本票。再者，若上訴人脅迫被上訴人，豈可能要求被上訴人簽發三張清
            償期達三年之本票。況且自被上訴人簽發系爭本票後，迄今已近五年，
            亦從未報案或向上訴人索還系爭本票，足證被上訴人所稱遭脅迫簽發本
            票云云，並非實在。被上訴人確係為清償其前妻魏鳳玉之債務才簽發系
            爭本票予上訴人，以為清償。
  三、證據：除爰用原審立證方法外，另提出明細單影本一件、互助會名冊影本一件
      為證。並聲請訊問證人莊玉音。
乙、被上訴人方面：
  一、聲明：求為判決駁回上訴。
  二、陳述：除與原宣示判決筆錄記載相同者茲引用之外，另補稱：
      （一）上訴人所提保費明細表及互助會單，均無法證明被上訴人知情訴外人即
            其前妻魏鳳玉與上訴人間之債務。
      （二）本件兩造既無債權債務關係存在，被上訴人所以簽發系爭本票，當然包
            括另向上訴人借款而尚未得款，或託其向他人借款，或被欺騙、脅迫等
            各種可能，原審以舉證法則要求上訴人證明兩造間確有承擔債務之法律
            關係，上訴人既無法舉證，原判決難謂有違誤。且被上訴人並未知悉其
            前妻魏鳳玉是否對上訴人負債或負債多少，自亦無從為承擔債務而作真
            正之意思表示。又被上訴人在電力公司服務，薪資收入原足以養家，卻
            因前妻魏鳳玉不當投資股市，遭致自有房屋二間均被查封拍賣，為此夫
            妻感情已無法維繫，而被上訴人因病亦無法從事粗重工作，且尚有三名
            在學兒子須教養，豈有可能心甘情願出於自由意志同意承擔其前妻魏鳳
            玉之債務。
      （三）被上訴人簽發本票當日，上訴人帶同數人前來，此有證人陳碧獻、陳彥
            呈之證詞為證，並經被上訴人所自承，被上訴人因害怕自己及家人受傷
            害，才依上訴人指示在上訴人自行帶來之本票簿簽發系爭本票，上訴人
            自有迫使被上訴人簽發本票之意圖自明。
  三、證據：爰用原審立證方法。
    理      由
一、本件被上訴人起訴主張兩造間未曾有金錢往來，其之所以簽發系爭本票，實係因
    上訴人與訴外人即其前妻魏鳳玉間之債務糾紛，而由上訴人於八十五年九月十四
    日教唆流氓五、六人強押被上訴人簽發系爭本票，並恐嚇如不簽本票，不要離開
    這個大門，其並沒有要替前妻魏鳳玉承擔債務之意思，為此請求確認系爭本票債
    權不存在等語。
二、上訴人則以：被上訴人之前妻魏鳳玉因挪用上訴人之保費及積欠互助會款，而與
    上訴人協議就上開欠款共十萬元，當作向上訴人之借款，八十五年九月十四日其
    因見被上訴人欲搬家，才找兒子、孫子去他家討錢，其並沒有恐嚇被上訴人，被
    上訴人簽發系爭本票，係承擔其前妻魏鳳玉之債務，並分三年三期清償等語，資
    為抗辯。
三、本件被上訴人主張上訴人執有其所簽發之系爭本票乙情，為兩造所不爭執，並經
    上訴人提出本票三紙為證，自堪信為實在。又上訴人辯稱被上訴人之前妻魏鳳玉
    欠其十萬元債務之情，亦經被上訴人於原審所自認（參原審八十九年六月二十日
    言詞辯論筆錄），自應認上訴人所辯屬實。雖被上訴人嗣於本院言詞辯論時改稱
    ：我不承認我太太有欠他錢云云，惟自認之撤銷，除別有規定外，須自認人能證
    明與事實不符或經他造同意，始得為之，民事訴訟法第二百七十九條第三項定有
    明文，被上訴人於前開自認後，既未主張其自認有得撤銷之原因，當無再行爭執
    之餘地。
四、按當事人主張其意思表示係因被詐欺或脅迫而為之者，應就其被詐欺或被脅迫之
    事實，負舉證之責任，又票據行為，為不要因行為，執票人不負證明關於給付之
    原因之責任，如票據債務人主張執票人取得票據出於惡意或詐欺時，則應由該債
    務人負舉證之責，最高法院二十一年上字第二０一二號、六十四年台上字第一五
    四０號判例可資參照。本件被上訴人主張其係被脅迫而簽發系爭支票云云，為上
    訴人所否認，揆諸前開說明，自應由被上訴人負舉證之責。然查，被上訴人雖舉
    證人即其弟弟陳碧獻及證人即其兒子陳彥呈為證，惟證人陳碧獻於原審證稱：「
    原告簽發本票時我不在場，他簽票我不知道，我是來證明我們搬房子時被告有叫
    人來，那天有向我說我哥哥欠他的錢，若是不還就不可以離開搬離住處，因為搬
    家那天我哥哥叫我去，後來被告和我哥哥說什麼我不清楚，那天被告找四、五人
    來。」等語（見原審八十九年七月二十日言詞辯論筆錄），則被上訴人簽發系爭
    本票時，證人陳碧獻既未在場，其所為證詞自不足以證明被上訴人簽發票據時有
    遭脅迫之事。另證人陳彥呈於原審證稱：「是在我約概國小六年級的時候，確定
    時間我忘記了，我搬家時，把全部的家具搬走，當天我叔叔陳碧獻也在場，我們
    搬到一半時，被告帶了五、六人來，他們一進來就罵我們，我叔叔就過來了，他
    們就吵架，六人就把我爸爸圍住，之前我叔叔有和他們打架，他可能到樓下去，
    他們打架時有東西揮到我的頭，是在晚上，還有我二位弟弟在現場，是在客廳打
    ，因為廚房在後面，我爸爸在客廳桌上簽票，我的房間在客廳旁，所以我的房間
    和客廳是不一樣的地方，當初原告在旁邊。」等語（見原審八十九年十月二十六
    日言詞辯論筆錄），惟比對證人陳彥呈與陳碧獻之證詞，二人就搬家當天陳碧獻
    是否曾與上訴人帶同前往之人吵架，甚至打架乙節，顯有不同，另證人陳彥呈證
    稱被上訴人係在客廳桌上簽發系爭本票等語，亦與被上訴人主張其係在其兒子房
    間簽發系爭本票之情（參原審八十九年七月二十日言詞辯論筆錄）互有出入，證
    人陳彥呈之證詞，既與其他證人陳碧獻及被上訴人之主張，多所矛盾，互有出入
    ，尚難令本院採信。況且，上訴人若係脅迫取得系爭本票，衡情應令被上訴人一
    次限期清償，當無分成三次，面額有三萬、四萬元不等，期間則跨越八十六年、
    八十七年、八十八年長達三年之理。此外，被上訴人復無法舉證證明其有遭上訴
    人脅迫而簽發系爭本票之事實，是以被上訴人主張遭脅迫簽發系爭本票云云，洵
    屬無據。
五、本件被上訴人另主張上訴人未能證明兩造間有債務承擔之法律關係，其亦無承擔
    其妻魏鳳玉債務之意思等情，為上訴人所否認。按票據行為，為不要因行為，執
    票人不負證明關於給付之原因之責任，最高法院六十四年台上字第一五四０判例
    可資參照，又按在票據上簽名者，依票上所載文義負責，票據法第五條第一項亦
    有明文，故票據乃文義證券，證券上之權利義務，悉依證券上所載文句而定其效
    力，因之，執票人執有發票人簽發之票據者，當然享有票面所載之債權，此係票
    據無因性之性質所使然，並導致舉證責任轉換之效果，是以發票人若欲免除其票
    據責任而提起確認票據債權不存在之訴時，自應由發票人就其主張負舉證之責。
    查，被上訴人既然同意就其前妻魏鳳玉之債務，簽發系爭本票予上訴人，而負擔
    票據債務，則其內心之意思，並非外人所能知或可得而知，究不容被上訴人於簽
    發系爭本票後，復以其無承擔債務之意思對抗上訴人，而反令上訴人應就兩造授
    受票據之目的負舉證之責，否則即與票據之無因性原則有違。是以被上訴人就其
    主張得免除票據責任之事由未能盡舉證之責，徒以其無承擔其妻魏鳳玉債務之意
    思為由，主張系爭本票債權不存在，於法未合，自非足採。
六、綜上，被上訴人主張遭上訴人脅迫簽發系爭本票，且無承擔其前妻魏鳳玉債務之
    意思云云，並非足採。從而，被上訴人訴請確認系爭本票債權不存在，為無理由
    ，不應准許。原審判決認被上訴人訴請確認系爭本票債權不存在，為有理由，自
    有未洽。上訴意旨指摘原判決不當，求予廢棄改判，為有理由。自應由本院予以
    廢棄改判，如主文第二項所示。
七、本件事證已臻明確，兩造其餘攻擊防禦方法及立證，與判決結果不生影響，爰不
    逐一贅述，附此敘明。
八、據上論結，本件上訴為有理由，依民事訴訟法第四百三十六條之一第三項、第四
    百五十條、第七十八條判決如主文。
中　　　華　　　民　　　國　　九十一　　年　　　五　　　月　　　八　　　日
                                      臺灣板橋地方法院民事第三庭
~B審判長法官　黃麟倫
~B法      官  陳映如
~B法      官　葉靜芳
右為正本係照原本作成
本件不得上訴
中　　　華　　　民　　　國　　九十一　　年　　　五　　　月　　　十三　　日
~B法院書記官　陳金鳳
